---
title: "Transformación y estandarización de Datos"
date: "`r Sys.Date()`"
author: "Pablo Mora"
output:
  rmdformats::downcute:
    self_contained: true
    default_style: "light"
    downcute_theme: "default"
---
# Determinación y visualización de NAs

## Cargar datos
```{r warning=FALSE}
data("airquality")
str(airquality)
```


## Cantidad de NAs por variable   
```{r warning=FALSE, message=FALSE}
library(dplyr)
valoresNA <- airquality %>% 
             summarise(
                across(.cols = everything(), 
                .fns = ~sum(is.na(.), na.rm = FALSE)))
valoresNA
```

### Graficación frecuencia de NAs por variable   
Se puede observar que solo las variables Ozone y Solar.R tienen NAs  
```{r warning=FALSE}
library(ggplot2)
library(tidyr)

valoresNA %>% 
  pivot_longer(everything(),
                           names_to ="Variable",
                           values_to ="Frecuencia") %>% 
  ggplot(aes(x = Variable, y = Frecuencia), colour = Variable) + 
  geom_col() +
  labs(y = "Frecuencia de NAs") + 
  scale_y_continuous(breaks = seq(0, 40, 5)) +
  theme_classic()
```

# Imputación 
## Imputación simple
Para determinar que método de imputación simple se puede usar, primero se usaron boxplots para ver la distribución de los datos. 
```{r warning = FALSE}
library(patchwork)
#Gráfico de barras para Ozone
graph1 <- airquality %>% 
  drop_na(Ozone) %>% 
  ggplot(aes(x="", y=Ozone)) +
  stat_boxplot(geom = "errorbar",
               width = 0.2) +
  geom_boxplot(fill="red", alpha = 0.3) +
  geom_jitter() + 
  labs(x = "") +
  ggtitle("Concentración ozono") + 
  theme_classic()

#Gráfico de barras para Solar.R
graph2 <- airquality %>% 
  drop_na(Solar.R) %>% 
  ggplot(aes(x="", y=Solar.R)) +
  stat_boxplot(geom = "errorbar",
               width = 0.2) +
  geom_boxplot(fill="red", alpha = 0.3) +
  geom_jitter() + 
  labs(x = "") +
  ggtitle("Radiación solar") +
  theme_classic()

graph1+graph2
```
La variable Ozone tiene unos pocos outliers, por lo que para el ozono vamos a usar la mediana para la imputación. 

### Imputación con Hmisc para Ozone
```{r warning=FALSE, message=FALSE}
library(Hmisc)

airquality.mis = airquality
airquality.mis$Ozone <- impute(airquality$Ozone, median) #Se usó la mediana 
airquality.mis$Ozone
```

### Imputación con Hmisc para Solar.R
```{r warning=FALSE, message=FALSE}
airquality.mis$Solar.R <- impute(airquality$Solar.R, mean) #Se usó el promedio
airquality.mis$Solar.R
```

## Imputación por modelado con misc
```{r warning=FALSE, message=FALSE, results='hide'}
library(mice)
airquality.mis2 = airquality

imputed_Data <- mice(airquality.mis2, m=5, maxit = 10, method = 'pmm', seed = 123) 
completeData <- mice::complete(imputed_Data,2) #Selecciona dataset2
```
```{r}
completeData
```

Notar que en este caso se usó el algoritmo *pmm* (predictive mean matching).

## Comparación entre ambos enfoques
```{r}
graph1 <- completeData %>% 
  drop_na(Ozone) %>% 
  ggplot(aes(x="", y=Ozone)) +
  stat_boxplot(geom = "errorbar",
               width = 0.2) +
  geom_boxplot(fill="red", alpha = 0.3) +
  geom_jitter() + 
  labs(x = "") +
  ggtitle("Concentración ozono") + 
  theme_classic()

graph2 <- completeData %>% 
  drop_na(Solar.R) %>% 
  ggplot(aes(x="", y=Solar.R)) +
  stat_boxplot(geom = "errorbar",
               width = 0.2) +
  geom_boxplot(fill="red", alpha = 0.3) +
  geom_jitter() + 
  labs(x = "") +
  ggtitle("Radiación solar") +
  theme_classic()

graph1+graph2
```
Podemos observar que para la variable Ozone, el algoritmo *pmm* produjo una gran cantidad de *outliers*. Por lo que en este caso es preferible usar la imputación simple que la imputación mediante el algoritmo *pmm*. 

# Skewness o asimetría en la distribución de los datos
```{r message=FALSE, warning=FALSE}
library(e1071)
skewness(completeData$Ozone)
skewness(completeData$Solar.R)
skewness(completeData$Wind)
skewness(completeData$Temp)
skewness(completeData$Month)
skewness(completeData$Day)

```
La variable Ozone está muy sesgada, mientras que Solar.R, Wind y Temp están moderadamente sesgadas. Debido a esto, nos vamos a centrar en la variable Ozone.

# Transformación de los datos 
Después de realizar las transformaciones mediante los métodos log+1, raíz cuadrada y raiz cubida, se determinó que está ultima es la que mejor aproxima los datos a la normalidad. 

```{r warning=FALSE, message=FALSE}

Al_cuberoot <- sign(completeData$Ozone)* abs(completeData$Ozone)^(1/3)
ggplot(completeData, aes(Al_cuberoot)) +geom_density()+
  theme_bw()+ggtitle('Raíz Cúbica')


shapiro.test(Al_cuberoot) #Para confirmar normalidad de los datos
```
No se rechazo H0, por lo que se asume normalidad. 

# ¿Mejor predictor para estimar la variable Ozono?
Se debe asumir que la variable que se use para estimar el ozono debe estar correlacionado con este. Por lo tanto, se realizó una matriz de correlación.  
```{r warning=FALSE, message=FALSE}
library(corrplot)
corr<-round(cor(completeData), 2) #redondeamos a 1 decimal
corrplot(corr, method="number", type="upper")
```
Con base en lo anterior, podemos asegurar que la variable Temp sería el mejor predictor de Ozone debido a que es la que tiene una mayor correlación. 


```{r setup, include=FALSE}
## Global options
knitr::opts_chunk$set(cache = TRUE)
```

